ACORDAO-COMPLETO-2544825

ACÓRDÃO 2826/2023 ATA 9/2023 - PRIMEIRA CÂMARA

VISTOS, relatados e discutidos estes autos de Tomada de Contas Especial instaurada pelo Fundo Nacional de Desenvolvimento da Educação - FNDE, em desfavor do Sr. Raimundo Jovita de Arruda Bonfim, Prefeito Municipal de Esperantinópolis/MA na gestão 2013-2016, com corresponsabilidade do Sr. Aluísio Carneiro Filho, Prefeito do mesmo Município na gestão 2017-2020, ante a omissão na prestação de contas dos recursos repassados ao Município de Esperantinópolis/MA em virtude do Programa Brasil Alfabetizado - BRALF, exercícios de 2012 e 2013,
ACORDAM os Ministros do Tribunal de Contas da União, reunidos em sessão da Primeira Câmara, ante as razões expostas pelo Relator, em:
9.1. acolher as razões de justificativa apresentadas por Aluísio Carneiro Filho e as alegações de defesa apresentadas por Raimundo Jovita de Arruda Bonfim;
9.2. julgar regulares com ressalva as contas dos responsáveis Aluísio Carneiro Filho e Raimundo Jovita de Arruda Bonfim, com fundamento nos artigos 1º, inciso I, 16, inciso II, 18, e 23, inciso II, todos da Lei 8.443/1992, c/c o art. 208 do Regimento Interno do TCU, dando lhes quitação;
9.3. dar ciência desta deliberação ao Fundo Nacional de Desenvolvimento da Educação e aos responsáveis; e
9.4. arquivar o presente processo, com fundamento nos arts. 6º, inciso I, e 19 da Instrução Normativa 71/2012.

Tomada de contas especial instaurada ante a omissão na prestação de contas dos recursos repassados ao Município de Esperantinópolis/MA em virtude do Programa Brasil Alfabetizado - BRALF, exercícios de 2012 e 2013.

Primeira Câmara

Prefeitura Municipal de Esperantinópolis - MA.

3. Interessados/Responsáveis:
3.1. Interessado: Fundo Nacional de Desenvolvimento da Educação (00.378.257/0001-81).
3.2. Responsáveis: Aluisio Carneiro Filho (XXX.195.053-XX); Prefeitura Municipal de Esperantinópolis - MA (06.376.669/0001-69); Raimundo Jovita de Arruda Bonfim (XXX.191.073-XX).

13.1. Ministros presentes: Walton Alencar Rodrigues (Presidente), Benjamin Zymler, Jorge Oliveira e Jhonatan de Jesus.
13.2. Ministro-Substituto presente: Augusto Sherman Cavalcanti (Relator).

AUGUSTO SHERMAN

Adoto, como relatório, excerto da instrução vazada à peça 71 destes autos, anuída pelo corpo diretivo da Secretária de Controle Externo de Tomada de Contas Especial - SecexTCE (peças 72 e 73) :
"INTRODUÇÃO
1.	Cuidam os autos de tomada de contas especial instaurada pelo Fundo Nacional de Desenvolvimento da Educação - FNDE, em desfavor do Sr. Raimundo Jovita de Arruda Bonfim, Prefeito Municipal de Esperantinópolis/MA na gestão 2013-2016, com corresponsabilidade do Sr. Aluísio Carneiro Filho, Prefeito do mesmo Município na gestão 2017-2020, ante a omissão na prestação de contas dos recursos repassados ao Município de Esperantinópolis/MA em virtude do Programa Brasil Alfabetizado - BRALF, exercícios de 2012 e 2013, vigentes de 06/09/2012 a 06/09/2014 (BRALF/2012) e de 13/12/2013 a 13/12/2015 (BRALF/2013) .
1.1.	O Programa Brasil Alfabetizado - BRALF tinha como objeto a transferência automática de recursos financeiros, em caráter suplementar, aos Estados, Distrito Federal Municípios, destinados a ações de Formação de Alfabetizadores e Alfabetização de Jovens e Adultos.
HISTÓRICO
2.	Para a execução do Programa Brasil Alfabetizado - BRALF, exercícios de 2012 e 2013, o FNDE repassou ao Município de Esperantinópolis/MA as importâncias totais de R$ 50.799,97 e de R$ 48.790,25, respectivamente, conforme relação de ordens bancárias constante da peça 3, p. 3-4. Apresenta-se os dados financeiros relativos às ordens bancárias:
2.1.	Programa Brasil Alfabetizado - BRALF/2012:
	Valor Original (R$ 1,00) 
	Data da Ordem Bancária

	36.399,98
	3/7/2013

	14.399,99
	30/12/2013

2.2.	Programa Brasil Alfabetizado - BRALF/2013: 
	Valor Original (R$ 1,00) 
	Data da Ordem Bancária

	30.553,07
	1/7/2014

	18.237,18
	4/2/2015

3.	O prazo para prestar contas de ambos os exercícios se encerrou em 26/5/2017 (peça 3, p. 16-17 e 26-27) mas, até aquela data, não foi confirmado o envio da prestação de contas para o FNDE.
4.	Conforme apontado nas Informações 415/2018 e 498/2018/SEOPC/COPRA/CGAPC-DEFIN/FNDE (peça 3, p. 16-17 e 26-27) , o FNDE verificou a não execução do Programa Brasil Alfabetizado - BRALF, exercícios de 2012 e 2013.
5.	Por meio dos ofícios constantes da peça 3, p. 7 e 18, recebidos conforme atestam os Comprovantes de Ciência constantes da peça 3, p. 11 e 22, e Editais 1 e 2, publicados no DOU conforme peça 3, p. 10 e 21 (nos exercícios de 2017 e 2018) , o Órgão Instaurador notificou os dois responsáveis acerca da omissão no dever legal de prestar constas dos recursos federais recebidos, requerendo as providências devidas ou a devolução dos aludidos recursos.
6.	Diante da não apresentação da prestação de contas e da consequente não demonstração da boa e regular aplicação dos recursos federais repassados, assim como da não devolução dos recursos, instaurou-se a Tomada de Contas Especial. Nesse sentido, no Relatório de TCE 125/2018 - DIREC/COTCE/CGCAP/DIFIN-FNDE/MEC (peça 3, p. 42-48) , concluiu-se que o prejuízo importaria no valor total dos recursos repassados, o que corresponde ao valor original de R$ 99.590,22, imputando-se a responsabilidade ao Srs. Raimundo Jovita de Arruda Bonfim, Prefeito Municipal na gestão 2013-2016, uma vez que era a pessoa responsável pela gestão e execução dos recursos federais recebidos à conta do Programa Brasil Alfabetizado - BRALF, exercícios de 2012 e 2013, bem como a corresponsabilidade do Sr. Aluísio Carneiro Filho, Prefeito Municipal na gestão 2017-2020, uma vez que ele era o responsável pela apresentação da prestação de contas por meio do SiGPC, nos termos da Súmula 230 do TCU, tendo o prazo final da aludida prestação de contas expirado em 26/5/2017, portanto, em sua gestão (peça 3, p. 16-17 e 26-27) .
7.	O Relatório de Auditoria 518/2018, da Controladoria-Geral da União (peça 4, p. 1-3) , chegou às mesmas conclusões.
8.	Adicionalmente, após serem emitidos o Certificado de Auditoria, o Parecer do Dirigente de Controle Interno e o Pronunciamento Ministerial (peça 4, p. 4-5 e 6-7, e peça 5) , o processo foi remetido a este Tribunal.
ANÁLISE DOS PRESSUPOSTOS DE PROCEDIBILIDADE DA IN/TCU 71/2012
9.	Verificou-se que não houve o transcurso de mais de dez anos desde o fato gerador sem que tenha havido a notificação do responsável pela autoridade administrativa federal competente (art. 6º, inciso II, c/c art. 19, da IN/TCU 71/2012, modificada pela IN/TCU 76/2016) , eis que a omissão na prestação de contas se concretizou em 26/5/2017 (peça 3, p. 16-17 e 26-27) , e os responsáveis foram notificados sobre as irregularidades pela autoridade administrativa competente nos anos de 2017 e 2018, por meio dos ofícios constantes da peça 3, p. 7 e 18, recebidos conforme atestam os Comprovantes de Ciência constantes da peça 3, p. 11 e 22, e Editais 1 e 2, publicados no DOU, conforme peça 3, p. 10 e 21.
10.	Verificou-se que o valor atualizado do débito apurado sem juros, em 1/1/2017 (peça 7) , é superior a R$ 100.000,00, na forma estabelecida conforme os arts. 6º, inciso I, e 19, da IN/TCU 71/2012, modificada pela IN/TCU 76/2016	.
11.	A tomada de contas especial estava, assim, devidamente constituída e em condição de ser instruída.
12.	Em atendimento ao item 9.4, do Acórdão 1772/2017-TCU-Plenário (Relator Ministro-Substituto Augusto Sherman Cavalcanti) , foi efetuada pesquisa no sistema processual do TCU, e não foram encontradas tomadas de contas especiais em tramitação com débitos imputáveis ao responsável com valores inferiores ao fixado no art. 6º, inciso I, da Instrução Normativa TCU 71/2012.
EXAME TÉCNICO
13.	Na instrução inicial (peça 9) , analisando-se os documentos nos autos, concluiu-se pela necessidade de realização da citação do Sr. Raimundo Jovita de Arruda Bonfim, ante a não comprovação da boa e regular aplicação dos recursos federais repassados ao município de Esperantinópolis/MA, em face da omissão no dever de prestar contas dos valores transferidos, no âmbito do Programa Brasil Alfabetizado - BRALF, exercícios de 2012 e 2013, bem como pela audiência de seu sucessor, Sr. Aluísio Carneiro Filho, ante o não cumprimento do prazo originalmente estipulado para prestação de contas.
14.	Em cumprimento ao pronunciamento da Unidade (peça 11) , foram efetuadas a citação do Sr. Raimundo Jovita de Arruda Bonfim e a audiência do Sr. Aluísio Carneiro Filho, conforme peças 13-15.
15.	Em 4/2/2019, o Sr. Aluísio Carneiro Filho apresentou suas razões de justificativa, presentes na peça 18, e, em 5/2/2019, o Sr. Raimundo Jovita de Arruda Bonfim, através de advogada legalmente constituída (procuração à peça 17) , apresentou suas alegações de defesa, presentes na peça 16, a seguir sintetizadas e analisadas.
Alegações de defesa apresentadas pelo Sr. Raimundo Jovita de Arruda Bonfim, Prefeito do Município de Esperantinópolis/MA na gestão 2013-2016
16.	Afirmou que, "após as eleições ocorridas em 2016 o gestor a época, Raimundo Jovita de Arruda Bonfim, praticou atos necessários a transição de governo, conforme documentos em anexo", não podendo recair sobre ele qualquer "responsabilidade sobre atos ocorridos após o fim do seu mandato", devendo-se "reconhecer a impossibilidade do requerido prestar as contas do BRALF referentes aos anos de 2012 e 2013, pois não tinha acesso ao sistema".
17.	Alegou que os recursos foram aplicados devidamente, não havendo enriquecimento ilícito, muito menos danos ao erário, trazendo trechos de vários julgamentos precedentes aplicáveis ao caso, a seu ver, todos no sentido de que não foi demonstrado nos autos que o agente tenha agido com dolo ou culpa grave e que os fatos provados nos autos não são suficientes para ensejar a aplicação de sanção, requerendo assim que seja reconhecida "a ausência de responsabilidade do requerido, de modo a não lhe aplicar qualquer sanção".
18.	Para comprovar suas alegações, anexou cópia dos seguintes documentos (peça 16, p. 6-25) :
18.1.	Ofício n° 062/2016 - GABINETE, informando à Juíza da Comarca de Esperantinópolis/MA, no âmbito do processo n° 1079-38.2016.8.10.0086 - NOTIFICAÇÃO JUDICIAL, acerca da transição de governo requisitada pelo prefeito sucessor, Sr. Aluísio Carneiro Filho;
18.2.	Decreto n° 35/2016, de 17 de outubro de 2016, relativo à transição de governo do Município de Esperantinópolis;
18.3.	Portaria nº 252, de 21 de outubro de 2016: "Nomeia as comissões de conferência e avaliação física de bens móveis e imóveis das secretarias municipais do município de Esperantinópolis e dá outras providencias";
18.4.	Ofício n° 01/2016, de 18 de outubro de 2016, ao Sr. Aluísio Carneiro Filho, Prefeito Eleito do Município de Esperantinópolis/MA, informando que "a atual equipe de governo se encontra disponível para a realização de todos os atos necessários a transição", recebido em 18/10/2016;
18.5.	Ofício 01/2016, de 27 de dezembro de 2016, comunicando aos Membros da Equipe de Transição Municipal de Esperantinópolis "que a data definida para entrega de documentação, bens móveis e etc., está confirmada para dia 30 de dezembro de 2016, às 9h da manhã", recebido em 27/12/2016;
18.6.	Ata de Trabalho da equipe de transição do Município de Esperantinópolis/MA.
Razões de justificativa do Sr. Aluísio Carneiro Filho, Prefeito do Município de Esperantinópolis/MA na gestão 2017-2020
19.	Por sua vez, o Sr. Aluísio Carneiro Filho informou justamente que "o ex-gestor não deixou nas dependências da Prefeitura Municipal de Esperantinópolis/MA nenhum documento dos exercícios financeiros de sua gestão, o que impossibilita a prestação de contas dos referidos repasses pelo Sr. Aluísio Carneiro Filho, atual gestor", e que, ao tomar ciência "acerca da omissão do ex-gestor, que se eximiu do dever de disponibilizar a documentação contábil e financeira dos recursos recebidos pelo FNDE durante seu mandato, violando o princípio da continuidade administrativa", o Município de Esperantinópolis adotou as medidas tendentes ao resguardo do erário, através de Representação perante o Ministério Público Federal e do ajuizamento de Ação Civil Pública por Ato de Improbidade Administrativa em face do ex-gestor, conforme cópias dos protocolos em anexo.
20.	Ressaltou que é pacifico nesta Corte de Contas "o entendimento de que o prefeito sucessor fica eximido de qualquer responsabilidade, quando este comprovar que tomou as medidas cabíveis para responsabilizar o ex-gestor", consoante trechos de vários enunciados proferidos pelo TCU, e reafirma que tomou todas as medidas visando sua responsabilização, bem como o ressarcimento ao erário, inclusive no que diz respeito à instauração de Tomada de Contas Especial no âmbito do Município, para apurar a destinação dos recursos repassados pelo FNDE, durante os exercícios de 2012 à 2015, conforme Portaria também em anexo.
21.	Por fim, após destacar que a vigência do Programa em referência findou em 2015, de modo que apenas o prazo final para a prestação de contas teve como termo final os primeiros meses de seu mandato, afirmou que "a atual gestão não procedeu com qualquer movimentação na conta utilizada para gerir os repasses destinados ao programa "Brasil Alfabetizado - BRALF" (C/C: 12.095-2; AG: 1313) , conforme extratos em anexo, até porque o Município encontra-se impedido de receber recursos com tal destinação, em razão da inadimplência do ex-gestor". Requereu, assim, seja eximido "de qualquer responsabilidade ante à ausência de prestação de contas dos recursos repassados pelo FNDE para a execução do programa "Brasil Alfabetizado - BRALF", durantes os exercícios de 2012 a 2015".
22.	Anexou cópia dos seguintes documentos (peça 18, p. 6-24) :
22.1.	Portaria n° 097/2019, relativa à instauração de Processo de Tomada de Contas Especial em desfavor dos ex-prefeitos municipais Mário Jorge Silva Carneiro e Raimundo Jovita de Arruda Bonfim, ante "violação dos deveres legais de prestar conta de forma regular e em seu tempo devido" dos recursos do Programa Brasil Alfabetizado, nos exercícios de 2012 e 2013;
22.2.	Representações impetradas contra os referidos gestores junto ao Ministério Público Federal no Maranhão.
Informações encaminhadas pelo FNDE
23.	Nesse ínterim, o FNDE informou, por intermédio do Oficio 43066/2018-Dimoc/Cotce-Cgapc/Difin-FNDE (peça 12) , que o atual Prefeito do Município de Esperantinópolis/MA, Senhor Aluísio Carneiro Filho, "apresentou a esta Autarquia documentação intempestiva a título de prestação de contas do Bralf/2012, mediante Sistema de Gestão de Prestação de Contas - SIGPC, protocolada em 22/05/2018. Tendo em vista que o Processo de TCE encontrava-se no âmbito desse Tribunal de Contas, sem deliberação, conforme consulta ao sítio eletrônico do TCU, o FNDE enviou cópia da documentação recebida, informando que a mesma seria objeto de Nota Técnica por parte daquela Autarquia, a ser encaminhada ao TCU, em atendimento ao disposto no Acórdão n° 1580/2008 - TCU - lª Câmara e, por analogia, a Portaria Interministerial n° 424, de 30/12/2016".
23.1.	Cumpre destacar que a documentação anexada se referia a outro Município, qual seja, Manoel Vitorino/BA, como se verifica na peça 12, p. 3-7, provavelmente por um equívoco de parte daquela Autarquia, porém o teor do Oficio n° 43066/2018/Dimoc/Cotce/Cgapc/Difin-FNDE trouxe informações que não deixavam dúvidas de que o expediente se referia ao presente processo de TCE, conforme se verifica da identificação dos responsáveis, programa, exercícios, número do processo e valores transferidos. Vale também ressaltar que o espelho de consulta do SIGPC (peça 20) confirmou o recebimento da prestação de contas do BRALF 2012, em 22/5/2018.
24.	Verificou-se, portanto, que o processo não estava em condições de prosseguimento sem que fosse feito o saneamento dos autos com relação a informações referentes às prestações de contas do Programa Brasil Alfabetizado - BRALF, exercícios de 2012 e 2013, não sendo possível, naquele momento, a definição exata da manutenção das irregularidades nem do débito a ser eventualmente imputado aos responsáveis, entendendo-se, na oportunidade, que o encaminhamento mais adequado seria aguardar o posicionamento do FNDE, a fim de evitar retrabalho, preservar a segurança jurídica e homenagear as instâncias de controle.
25.	Desse modo, propôs-se na instrução de peça 21, a realização de diligência junto ao FNDE, solicitando cópia das "Notas Técnicas a serem expedidas em face das prestações de contas do Programa Brasil Alfabetizado - BRALF, exercícios de 2012 e 2013, do Município de Esperantinópolis/MA, tanto em relação à análise da execução física, quanto no que tange à análise financeira, mediante o envio, em 22/05/2018, da documentação exigida para a prestação de contas dos referidos recursos".
26.		Em cumprimento ao Despacho do Relator, Exmo. Sr. Ministro Augusto Sherman Cavalcante (peça 24) , realizou-se diligência ao FNDE por meio do Ofício 18789/2021-TCU/Seproc, recebido naquele órgão em 14/5/2021 (peças 25-26) .
27.	Mediante Ofício nº 18673/2021/Diade/Cgapc/Difin-FNDE (peça 27) , aquela Autarquia informou o que se segue:
27.1.	Em análise da documentação apresentada a título de prestação de contas do Programa Brasil Alfabetizado - BRALF/2012, executado no âmbito do município de Esperantinópolis/MA, a unidade responsável pela análise técnica posicionou-se em consonância com o Parecer nº 41/2021 - DABE/SEALF/SEALF e que a Diretoria Financeira (DIFIN) manifestou-se pela insuficiência da documentação apresentada, conforme corrobora o Parecer nº 1668/2021 - DAESP/COPRA/CGAPC-DIFIN, em anexo, observando que "este parecer abarca as análises financeiras referentes ao ciclo de 2010 a 2012" (peça 29, p. 3-7, e peça 31) .
27.2.	Quanto ao BRALF, exercício de 2013, esclareceu que a documentação foi encaminhada à Secretaria de Alfabetização (SEALF/MEC) para manifestação quanto ao alcance do objeto e dos objetivos na execução do citado programa, a qual emitiu o Parecer nº 60/2021 - DABE/SEALF-SEALF, também em anexo (peça 30, p. 3-4) .
27.3.	Em complementação às informações prestadas no expediente anterior, foram enviados o Ofício nº 21034/2021/Diade/Cgapc/Difin-FNDE e o Ofício nº 21751/2021/Dimoc/Cotce/Cgapc-Difin-FNDE (peças 33-37) , esclarecendo que "em análise da documentação apresentada a título de prestação de contas do Programa Brasil Alfabetizado - BRALF, exercício de 2013, executado no âmbito do município de Esperantinópolis/MA, a unidade responsável desta Autarquia manifestou-se pela insuficiência da documentação apresentada, nos termos da Nota Técnica nº 2454241/2021 - DAESP/COPRA/CGAPC/DIFIN, em anexo", como segue:
7.4.1.1. Constam nos extratos bancários da conta específica do programa (Banco do Brasil, agência 1313-7, conta corrente 12095-2) despesas não declaradas na prestação de contas, em desacordo com o art. 15 da Resolução nº 48, de 2 de outubro de 2012.
Extrato Bancário
	Data
	Documento
	Histórico
	Valor (R$) 

	10/04/2014
	00000661313000007591
	TRANSFERÊNCIA ON LINE
	14.639,65

	10/04/2014
	00000661313000007591
	TRANSFERÊNCIA ON LINE
	269,50

	21/10/2014
	00000661313000007591
	TRANSFERÊNCIA ON LINE
	28.050,72

	21/10/2014
	00000661313000007591
	TRANSFERÊNCIA ON LINE
	2.500,00

			Total
	45.459,87

7.4.1.2. Consta no extrato bancário da conta específica do programa (Banco do Brasil, agência 1313-7, conta corrente 12095-2) transferências à conta da Prefeitura do Município de Esperantinópolis/MA, em desacordo com o 7º art. 14 da Resolução nº 48, de 2 de outubro de 2012.
Extrato Bancário
	Data
	Documento
	Histórico
	Valor (R$) 

	25/03/2015
	00000661313000006760
	TRANSFERÊNCIA ON LINE
	19.000,00

 (...) 
	Responsável
	Período de Gestão
	Ocorrência
	Valor principal do débito
	Data inicial do débito

	Raimundo Jovita de Arruda Bonfim
	2013 - 2016
	Constam nos extratos bancários da conta específica do programa (Banco do Brasil, agência 1313-7, conta corrente 12095- 2) despesas não declaradas na prestação de contas, em desacordo com o art. 15 da Resolução nº 48, de 2 de outubro de 2012.
	Ver subitem 7.4.1.1
	Ver subitem 7.4.1.1

	Raimundo Jovita de Arruda Bonfim
	2013 - 2016
	Consta no extrato bancário da conta específica do programa (Banco do Brasil, agência 1313-7, conta corrente 12095-2) transferências à conta da Prefeitura do Município de Esperantinópolis/MA, em desacordo com o 7º art. 14 da Resolução nº 48, de 2 de outubro de 2012.
	Ver subitem 7.4.1.2
	Ver subitem 7.4.1.2

28.	Como a supracitada Nota Técnica nº 2454241/2021 - DAESP/COPRA/CGAPC/DIFIN manifestou-se, efetivamente, apenas quanto ao exercício de 2013, tendo sido proferido, quanto ao exercício de 2012, apenas o Parecer nº 41/2021 - DABE/SEALF/SEALF e o Parecer nº 1668/2021 - DAESP/COPRA/CGAPC-DIFIN (peças 29 e 31) , propôs-se, na última instrução, com a concordância do corpo diretivo (peças 39-41) , diligenciar novamente o FNDE, para que informasse sobre o resultado da análise procedida na prestação de contas do Programa Brasil Alfabetizado - BRALF, exercício de 2012, apresentada de forma extemporânea, a qual foi realizada por meio do Ofício 46366/2021-TCU/Seproc, de 16/8/2021, recebido em 17/8/2021 (peças 42-43) .
29.	Em resposta, o FNDE encaminhou, mediante Ofício nº 25638/2021/Dimoc/Cotce/Cgapc-Difin-FNDE, "cópia da Nota Técnica nº 2517885/2021/DAESP/COPRA/CGAPC/DIFIN, subsidiada pelo Parecer Técnico nº 41/2021/DABE/SEALF/SEALF (SEI 2359149) , pertinente à análise da documentação recebida dos recursos repassados por este Fundo Nacional de Desenvolvimento da Educação - FNDE à Prefeitura Municipal de Esperantinópolis - MA, à conta do Programa Brasil Alfabetizado (PBA) Execução Financeira: ciclo 2012" (peça 47) , por meio da qual "manifesta-se pela insuficiência da documentação apresentada para fins de prestação de contas, tendo em vista o exposto nos itens 6 e 7".
30.	Segue abaixo o teor dos mencionados itens 6 e 7 da Nota Técnica nº 2517885/2021-DAESP/COPRA/CGAPC/DIFIN, referentes à análise realizada pelas áreas técnica e financeira, respectivamente (peça 47, p. 4-6) :
6. CONSIDERAÇÕES QUANTO À EXECUÇÃO FÍSICA.
6.1. Em atenção ao Despacho DAESP nº 1840026/2020 (SEI 1840026) , os autos foram encaminhados à Coordenação-Geral de Bolsas e Auxílios (CGAUX) e posteriormente à Secretaria de Alfabetização (SEALF/MEC) , para pronunciamento quanto ao alcance do objeto e dos objetivos pactuados com base nos termos Resolução CD/FNDE nº 44/2012 e alterações posteriores.
6.2. Após a análise sob o aspecto técnico da prestação de contas, a Diretoria de Alfabetização Baseada em Evidências (DABE/SEAFL) emitiu o Parecer nº 41/2021/DABE/SEALF/SEALF (SEI 2359149) , manifestando-se pelo cumprimento do objeto do programa, conforme trecho abaixo:
 (...) 
6. Considerando os objetivos do PBA, a recomendação do FNDE/MEC de que as contas dos ciclos 2010 a 2013 devem ser analisadas em conjunto, e, por serem relevantes os critérios para análise da prestação de contas do PBA no SIGPC, entende-se que houve o cumprimento do objeto do programa.
7. Este é o parecer.
7. CONSIDERAÇÕES QUANTO À EXECUÇÃO FINANCEIRA.
7.1. Após a análise técnica os autos foram restituídos a esta Coordenação de Acompanhamentos de Prestação de Contas de Programas Educacionais (COPRA) em decorrência da apresentação de documentação intempestiva a título de prestação de contas.
7.2. No caso ora em análise, a Entidade, considerando-se a resposta intempestiva, atendeu aos requisitos estabelecidos na Resolução CD/FNDE nº 2/2012 e a Resolução CD/FNDE nº 44/2012.
7.3. Após a análise dos autos do PBA 2012, foram constatadas as ocorrências a seguir:
7.3.1. Demonstrativo da Receita e da Despesa:
a) o valor correspondente ao "saldo reprogramado do exercício anterior" indicado na prestação de contas analisada, de R$ 0,00, diverge do saldo apurado na prestação de contas do ciclo de 2011, no valor de R$ 1,40, valor este confirmado no extrato bancário da conta específica do programa (Banco 001, Agência 1313-7, Conta Corrente 12095-2) em 31/12/2011.
b) o valor correspondente ao "valor creditado pelo FNDE" indicado na prestação de contas analisada, de R$ 50.799,97, diverge do valor efetivamente transferido e considerado para o ciclo de 2012, no montante de R$ 73.825,60, valor este confirmado após análise do extrato bancário da conta específica do programa (Banco 001, Agência 1313-7, Conta Corrente 12095-2) .
c) o valor correspondente ao "rendimento de aplicação financeira" indicado na prestação de contas analisada, de R$ 0,00, diverge do apurado e considerado na prestação de contas do ciclo de 2012, no valor de R$ 639,79, valor este confirmado no extrato bancário da conta de aplicação.
d) o valor correspondente ao "valor total da receita" indicado na prestação de contas analisada, de R$ 50.799,97, diverge do apurado e considerado na prestação de contas do ciclo de 2012, no valor de R$ 74.466,79.
e) o valor correspondente ao "saldo a reprogramar para o exercício seguinte" indicado na prestação de contas analisada, de R$ 0,00, diverge do saldo apurado e considerado na prestação de contas do ciclo de 2012, no valor de R$ 14.743,49, valor este confirmado no extrato bancário da conta específica do programa (Banco 001, Agência 1313-7, Conta Corrente 12095-2) em 31/12/2013.
7.3.2. Extrato Bancário:
Constam no extrato bancário da conta específica do programa pagamentos que não foram declarados na Relação de Pagamentos, bem como não constam do rol de prestação de contas outros documentos comprobatórios das despesas em questão, não sendo possível atestar a boa e regular aplicação dos recursos no objeto do programa, conforme tabela abaixo:
Despesas não comprovadas
	Data
	Documento
	Histórico
	Valor (R$) 

	26/01/2012
	551.313.000.005.591
	Transferência on line
	1.800,00

	08/02/2012
	551.313.000.010.228
	Transferência on line
	1.625,00

	06/09/2013
	661.313.000.075.957
	Transferência on line
	36.399,95

	Total
			39.824,95

7.4. Assim, diante de todo o exposto nesta Nota Técnica, relacionamos, a seguir, a fim de subsidiar a Matriz de Responsabilização, o responsável e o valor inerente às ocorrências causadoras de prejuízos ao erário federal: 
	Responsável
	Período de Gestão
	Ocorrência
	Valor principal do débito
	Data inicial do débito

	Mário Jorge Silva Carneiro
	2009 - 2012
	Constam no extrato bancário da conta específica do programa pagamentos que não foram declarados na Relação de Pagamentos, bem como não constam do rol de prestação de contas outros documentos comprobatórios das despesas em questão, não sendo possível atestar a boa e regular aplicação dos recursos no objeto do programa
	Ver subitem 7.3.2
	Ver subitem 7.3.2

	Raimundo Jovita de Arruda Bonfim
	2013 - 2016
	Constam no extrato bancário da conta específica do programa pagamentos que não foram declarados na Relação de Pagamentos, bem como não constam do rol de prestação de contas outros documentos comprobatórios das despesas em questão, não sendo possível atestar a boa e regular aplicação dos recursos no objeto do programa
	Ver subitem 7.3.2
	Ver subitem 7.3.2

31.	Verificou-se, em suma, que as Notas Técnicas nº s 2454241/2021 e 2517885/2021/DAESP-COPRA/CGAPC/DIFIN manifestaram-se pela não aprovação da prestação de contas dos recursos do Programa Brasil Alfabetizado - BRALF, exercícios de 2012 e 2013, pelos motivos abaixo, quais sejam:
31.1.	BRALF/2012: pagamentos não declarados na Relação de Pagamentos, bem como ausência, na prestação de contas, de outros documentos comprobatórios das despesas em questão, não sendo possível atestar a boa e regular aplicação dos recursos no objeto do programa, no total de R$ 36.399,95;
31.2.	BRALF/2013: despesas não declaradas na prestação de contas, e transferências à conta da Prefeitura do Município de Esperantinópolis/MA, em desacordo com o art. 15, e 7º, art. 14 da Resolução nº 48/2012, no total de R$ 45.459,87 e de R$ 19.000,00.
32.	Importante destacar, com relação ao BRALF/2012, que o FNDE também apontou a ocorrência da mesma irregularidade durante a gestão do prefeito anterior, Sr. Mário Jorge Carneiro Silva; porém, os valores impugnados, quando somados, são de baixa materialidade (R$ 3.425,00) , como se verifica nos subitens 7.3.2 e 7.4 da Nota Técnica nº 2517885/2021/DAESP/COPRA-CGAPC/DIFIN (peça 47, p. 6) , não justificando o custo processual da cobrança dos mesmos.
33.	Por outro lado, as mencionadas Notas Técnicas evidenciaram a ocorrência de novas irregularidades, no tocante à gestão financeira dos recursos do Programa, nos exercícios de 2012 e 2013, que extrapolaram a omissão inicial que justificou a citação/audiência dos responsáveis, e sobre a qual o gestor, no caso o Sr. Raimundo Jovita de Arruda Bonfim, deveria ser instado a se manifestar, tendo em vista que essa nova impugnação não deve ser enquadrada sob a descrição genérica de "não comprovação da boa e regular aplicação dos recursos transferidos", mesmo porque há alteração do valor do débito apurado.
34. 	Portanto, com vistas a garantir a plenitude do exercício do contraditório, propôs-se, na última instrução, com a concordância do corpo diretivo (peças 49-51) , a realização de nova citação desse responsável, ante a constatação das irregularidades descritas no item 31 acima, como segue:
"46.1. 	Realizar a citação do Sr. Raimundo Jovita de Arruda Bonfim (CPF XXX.191.073-XX) , Prefeito Municipal de Esperantinópolis - MA na gestão 2013-2016, com fundamento nos arts. 10, § 1º, e 12, inciso II, da Lei 8.443/1992, c/c o art. 202, inciso II, §1º, do Regimento Interno do TCU, para que, no prazo de quinze dias, a contar do recebimento do ofício citatório, apresente alegações de defesa quanto à ocorrência abaixo indicada, em razão da conduta especificada, e/ou recolha, aos cofres do Fundo Nacional de Desenvolvimento da Educação - FNDE, as importâncias abaixo indicadas, atualizadas monetariamente a partir das respectivas datas até o efetivo recolhimento, abatendo-se, na oportunidade, as quantias eventualmente ressarcidas, na forma da legislação em vigor:
	Irregularidade: não comprovação da boa e regular aplicação de parte das verbas federais transferidas ao município de Esperantinópolis/MA, no âmbito do Programa Brasil Alfabetizado - BRALF, exercícios de 2012 e 2013, especialmente quanto:
46.1.1.	BRALF/2012: pagamentos não declarados na Relação de Pagamentos, e ausência, na prestação de contas, de documentos comprobatórios de despesas:
	Valor Original (R$) 
	Data

	36.399,95
	6/9/2013

46.1.2.	BRALF/2013: despesas não declaradas na prestação de contas e transferências à conta do Município de Esperantinópolis/MA de parte dos recursos repassados, em desacordo com o art. 15, e 7º, art. 14 da Resolução nº 48/2012:
	Valor Original (R$) 
	Data

	14.639,65
	10/4/2014

	269,50
	10/4/2014

	28.050,72
	21/10/2014

	2.500,00
	21/10/2014

	19.000,00
	25/3/2015

Responsável: Sr. Raimundo Jovita de Arruda Bonfim (CPF XXX.191.073-XX) , Prefeito Municipal na gestão 2013-2016;
	Conduta: deixar de incluir todos pagamentos efetuados na relação de pagamentos, como também transferir recursos financeiros do programa para conta corrente da Prefeitura do Município de Esperantinópolis/MA, ao arrepio da boa e regular aplicação dos recursos federais recebidos à conta do Programa Brasil Alfabetizado - BRALF, nos exercícios de 2012 e 2013;
	Dispositivos violados: Resolução CD/FNDE 32, de 1/7/2011; art. 37, caput, c/c o art. 70, parágrafo único, da Constituição Federal, art. 93, do Decreto-lei 200/1967, art. 66, do Decreto 93.872/1986;
	Evidências: Informações 415/2018 e 498/2018/SEOPC/COPRA/CGAPC/DEFIN/FNDE (peça 3, p. 16-17 e 26-27) , Relatório de TCE 125/2018 - DIREC/COTCE/CGCAP/DIFIN-FNDE/MEC (peça 3, p. 42-48) , e Notas Técnicas nº s 2454241/2021/DAESP/COPRA/CGAPC-DIFIN e 2517885/2021/DAESP/COPRA/CGAPC/ DIFIN (peças 35 e 46) ;
Endereço: Rua Urbano Santos, 482 - Twin Towers, Apt. 102 - Imperatriz - MA, CEP 65900-410 (peça 6) ;
46.2.	Informar ao responsável que, caso venha a ser condenado pelo Tribunal, os débitos ora apurados serão acrescidos de juros de mora, nos termos do § 1º do art. 202 do RI/TCU;
46.3.	Esclarecer ao responsável, em obediência ao art. 12, § 2º, da Lei 8.443/1992, e ao art. 12, inciso VI, da Resolução TCU 170/2004, que o recolhimento tempestivo do débito somente saneará o processo caso seja reconhecida a sua boa-fé e não se constate outra irregularidade nas contas;
46.4.	Encaminhar cópia da presente instrução ao responsável, a fim de subsidiar a apresentação de suas alegações de defesa;
46.5.	Esclarecer ao responsável, em obediência ao art. 12, § 3º, da Lei 8.443/1992, e ao art. 12, inciso VII, da Resolução TCU 170/2004, que o não atendimento à citação implicará revelia, para todos os efeitos, dando-se prosseguimento ao processo."
35.	Em cumprimento ao pronunciamento da Unidade (peça 51) , foi efetuada a nova citação do Sr. Raimundo Jovita de Arruda Bonfim, conforme peças 53-57 e 69, tendo ele apresentado em 8/2/2022, através da mesma advogada (procuração à peça 17) , suas novas alegações de defesa, presentes na peça 68, acompanhadas de documentação comprobatória às peças 58-67, a seguir sintetizadas e analisadas.
Novas alegações de defesa apresentadas pelo Sr. Raimundo Jovita de Arruda Bonfim
36.	Preliminarmente, ele alega ter ocorrido a "prescrição da pretensão punitiva do TCU", a qual "é regulada integralmente pela Lei nº 9.873/1999, que fixa o prazo de 5 (cinco) anos a contar da data da prática do ato ou, no caso de infração permanente ou continuada, do dia em que tiver cessado, conforme estabelecido em precedentes: MS 32.201, Rel. Min. Luís Roberto Barroso; MS 35.512 e 36.067, Rel. Min. Ricardo Lewandowski", pelo menos "em relação ao ano de 2012".
37.	No mérito, aduz que, após as eleições ocorridas em 2016, "praticou atos necessários a transição de governo, conforme documentos em anexo, de modo que criou as condições necessárias para o bom andamento da gestão pública municipal, não podendo recair sobre ele qualquer responsabilidade sobre atos ocorridos após o fim do seu mandato", tanto assim que "o gestor sucessor apresentou as contas, ou seja, havia dados necessários deixados por Raimundo Jovita de Arruda Bonfim no sentido de fazer a adequada prestação de contas".
38.	Por outro lado, alega que "não pode ser responsabilizado pelo conteúdo da prestação de contas apresentadas pelo seu sucessor", afirmando também que "não restou demonstrado que houve apropriação de verbas públicas por parte do réu ou de que desviou os recursos para finalidade diversa", enviando, para comprovação, "documentos localizados no Município que demonstram a aplicação regular dos recursos".
39.	Anexou cópia dos seguintes documentos (peças 58-67) :
39.1.	Extratos bancários da conta específica do Programa (Banco do Brasil, agência 1313-7, conta corrente 12095-2) , no exercício de 2013, com destaque para o mês de setembro (peça 58, p. 21-23) , onde se verifica o pagamento de R$ 36.399,95 à "P. S. Bezerra", em 6/9/2013;
39.2.	Nota de Empenho, Ordem de Pagamento e comprovante bancário no valor de R$ 36.399,95, pago à empresa P. S. Bezerra em 6/9/2013 (peça 60) , e Nota Fiscal emitida pela mesma em 5/9/2013, nesse valor (peça 58, p. 33-35) , relativos à "contratação de empresa para fornecimento de material de apoio ao Programa Brasil Alfabetizado, neste Município, conforme Contrato 2013/0199 e Pregão 30/2013";
39.3.	Documentação referente aos processos licitatórios Pregão Presencial nº 20/2014 e 38/2014, ambos tendo como vencedora a empresa A.C.S. Oliveira - ME (peças 59, 61-62 e 67, respectivamente) ;
39.4.	Contrato 2014/0316, firmado em 2/10/2014 entre o Município de Esperantinópolis/MA e a empresa A.C.S. Oliveira - ME, para fornecimento de material de expediente e didático, Nota de Empenho, Ordem de Pagamento e comprovante bancário no valor de R$ 28.050,72, pago à referida empresa em 21/10/2014, e Nota Fiscal emitida pela mesma em 15/10/2014, nesse valor, além de certidões e alvará da empresa (peça 63, p. 1-31) ;
39.5.	Nota de Empenho, Ordem de Pagamento e comprovante bancário no valor de R$ 2.500, pago à A.C.S. Oliveira - ME em 21/10/2014, e Nota Fiscal emitida pela mesma em 15/10/2014, nesse valor, além de certidões e alvará da empresa (peça 63, p. 32-46) ;
39.6.	Extratos bancários da conta específica do Programa (Banco do Brasil, agência 1313-7, conta corrente 12095-2) , no exercício de 2014, com destaque para o mês de abril (peça 64, p. 10-12) , onde se verifica o pagamento de R$ 14.639,65 e R$ 269,50 à "A.C.S. Oliveira - ME" em 10/4/2014, bem como para o mês de outubro (peça 64, p. 31-33) , onde se verifica o pagamento de R$ 28.050,72 e R$ 2.500,00 à mesma empresa, em 21/10/2014.
Análise das novas alegações de defesa apresentadas pelo Sr. Raimundo Jovita de Arruda Bonfim
40.	Após análise das novas alegações de defesa do Sr. Raimundo Jovita de Arruda Bonfim, bem como na documentação por ele anexada, consideramos que as mesmas devem ser parcialmente rejeitadas, pelos motivos a seguir expostos.
41.	Não merece prosperar a alegada ocorrência da prescrição punitiva do TCU, tendo em vista que o Supremo Tribunal Federal - STF, no Recurso Extraordinário - RE 636.886, fixou a tese, com repercussão geral reconhecida, de que "é prescritível a pretensão de ressarcimento ao erário fundada em decisão de Tribunal de Contas" (Tema 899) . Em que pese o questionamento acerca da abrangência da tese ali firmada, no sentido de que se circunscreveria apenas ao processo de execução da condenação imposta pelo TCU (ou seja, inaplicável à pretensão de ressarcimento exercida no processo de "conhecimento" da TCE) , verifica-se que o STF, por meio de decisões prolatadas pelas suas duas turmas, tem decidido de forma reiterada que se aplica o prazo prescricional de 5 anos previsto na Lei 9.873/1999 às pretensões sancionatória e ressarcitória a cargo do Tribunal de Contas da União.
42.	Especificamente quanto à prescrição da pretensão punitiva, o Acórdão 1441/2016-TCU-Plenário, Relator Ministro Benjamin Zymler, que uniformizou a jurisprudência sobre essa questão, subordinou tal prescrição ao prazo geral indicado no art. 205, do Código Civil, que é de dez anos, contado da data de ocorrência da irregularidade sancionada, nos termos do art. 189, do Código Civil, sendo este prazo interrompido pelo ato que ordenar a citação, a audiência ou a oitiva do responsável.
43.	No caso em exame, portanto, não ocorreu nem a prescrição da pretensão punitiva, uma vez que as irregularidades apontadas ocorreram em 2013, 2014 e 2015, quando dos pagamentos não declarados na prestação de contas, e o ato de ordenação da citação ocorreu em 3/12/2021 (peça 51) .
44.	Quanto ao mérito, entretanto, ele logrou sancionar, em parte, as irregularidades apontadas pelo FNDE nas Notas Técnicas nº s 2454241/2021 e 2517885/2021/DAESP-COPRA/CGAPC/DIFIN, comprovando a realização de despesas pagas com os recursos repassados, como segue abaixo:
44.1.	BRALF/2012: pagamento do valor de R$ 36.399,95 à empresa P. S. Bezerra, em 6/9/2013, relativo à contratação de empresa para fornecimento de material de apoio ao Programa Brasil Alfabetizado, por meio do Pregão 30/2013 e Contrato 2013/0199, conforme Nota de Empenho, Ordem de Pagamento e respectivo comprovante bancário e Nota Fiscal emitida pela referida empresa em 5/9/2013, nesse valor (peça 58, p. 21-23 e 33-35, e peça 60) ;
44.2.	BRALF/2013: pagamento dos valores abaixo à empresa A.C.S. Oliveira - ME, relativos à contratação de empresa para o fornecimento parcelado de material didático e escolar destinados a atender o Programa Brasil Alfabetizado, por meio dos Pregões Presenciais 20/2014 e 38/2014, e Contrato 2014/0316, conforme Notas de Empenho, Ordens de Pagamento e respectivos comprovantes bancários, e Notas Fiscais emitidas pela referida empresa (peças 63 e 64, p. 10-12 e 31-33) :
44.2.1.	R$ 14.639,95 e R$ 269,50, em 10/4/2014;
44.2.2.	R$ 28.050,72 e R$ 2.500,00, em 21/10/2014.
45.	Por outro lado, o Sr. Raimundo Jovita de Arruda Bonfim não se manifestou quanto ao pagamento no valor de R$ 19.000,00, realizado em 25/3/2015, relativo a "transferências à conta da Prefeitura do Município de Esperantinópolis/MA, em desacordo com o 7º art. 14 da Resolução nº 48, de 2 de outubro de 2012", como apontado no item 7.4.1.2 da Nota Técnica nº 2454241/2021 - DAESP/COPRA/CGAPC/DIFIN (peça 35) , não logrando, assim, afastar esse débito.
46.	Desse modo, suas alegações de defesa devem ser parcialmente rejeitadas, e suas contas julgadas irregulares, condenando-o ao recolhimento do débito remanescente apurado e à aplicação da multa prevista no art. 57 da Lei 8.443/1992.
Análise das razões de justificativa do Sr. Aluísio Carneiro Filho, Prefeito do Município de Esperantinópolis/MA na gestão 2017-2020
47.	Voltando à situação das contas do Sr. Aluísio Carneiro Filho, verifica-se que as prestações de contas dos recursos repassados, cujos prazos expiravam, ambos, em 26/5/2017, foram encaminhadas por ele ao FNDE em 22/5/2018 (peça 20) , antes, portanto, da realização de sua audiência, efetivada pelo Ofício nº 30/2019-TCU/Secex-TCE, de 3/1/2019, recebido em 4/2/2019 (peças 13 e 18) .
48.	Conforme jurisprudência interativa do Tribunal, a omissão no dever de prestar contas fica caracterizada apenas a partir da citação/audiência feita pelo TCU. Assim, a apresentação da prestação de contas até o momento anterior ao da citação configura intempestividade no dever de prestar contas e deve ser considerada falha formal, conforme os precedentes abaixo:
A citação pelo TCU é o marco temporal a partir do qual a apresentação da prestação de contas não descaracteriza a omissão (Acórdão 162/2019-TCU-Primeira Câmara, Relator Ministro Bruno Dantas) .
A omissão no dever de prestar contas fica caracterizada apenas a partir da citação por essa irregularidade. Prestadas as contas antes de expedida a comunicação por parte do Tribunal, não há que se falar em incidência do art. 209, § 4º, do Regimento Interno do TCU, por falta do suporte fático delimitado pela norma (Acórdão 438/2016-TCU-Segunda Câmara, Revisor Ministro Marcos Bemquerer) .
A apresentação da prestação de contas a destempo, mas até o momento anterior ao da citação pelo TCU, configura intempestividade no dever de prestar contas. A omissão no dever de prestar contas fica caracterizada apenas a partir da citação por essa irregularidade (Acórdão 5773/2015-TCU-Primeira Câmara, Relator Ministro José Múcio Monteiro) .
49.	Assim, o Sr. Aluísio Carneiro Filho, atual Prefeito do Município de Esperantinópolis/MA, ouvido em audiência ante o não cumprimento do prazo originalmente estipulado para prestação de contas, deve ter suas contas julgadas regulares com ressalvas, dando-se lhe quitação, tendo em vista que apresentou ao FNDE, ainda que intempestivamente, a documentação a título de prestação de contas do BRALF, por meio do Sistema de Gestão de Prestação de Contas - SIGPC, protocolada em 22/05/2018 (peça 20) , antes, portanto, da audiência promovida por este Tribunal.
CONCLUSÃO
50.	A partir dos elementos constantes dos autos, foi possível verificar que os recursos repassados ao Município de Esperantinópolis/MA pelo Programa Brasil Alfabetizado - BRALF, nos exercícios de 2012 e 2013, não tiveram sua boa e regular aplicação comprovada, inicialmente em razão da omissão no dever de prestar contas, e, após análise de documentação apresentada a destempo, ante irregularidades na comprovação da execução dos mesmos.
51.	Verificou-se também que os Srs. Raimundo Jovita de Arruda Bonfim, Prefeito Municipal de Esperantinópolis/MA na gestão 2013-2016, e Aluísio Carneiro Filho, Prefeito do Município na gestão 2017-2020, eram, respectivamente, as pessoas responsáveis pela gestão dos recursos federais recebidos e pelo envio das prestações de contas ao FNDE, e, no entanto, não tomaram as providências para que a execução e a comprovação de tais recursos fossem corretamente comprovadas.
52.	Realizada a citação e a audiência dos responsáveis, o Sr. Raimundo Jovita de Arruda Bonfim alegou em sua defesa, em apertada síntese, que não poderia ser responsabilizado sobre atos ocorridos após o fim do seu mandato, pois "não tinha acesso ao sistema", e ainda que os recursos foram aplicados devidamente, não havendo enriquecimento ilícito, muito menos danos ao erário; por sua vez, o Sr. Aluísio Carneiro Filho informou que "o ex-gestor não deixou nas dependências da Prefeitura Municipal de Esperantinópolis/MA, nenhum documento dos exercícios financeiros de sua gestão", e que o Município de Esperantinópolis "adotou as medidas tendentes ao resguardo do erário, através de Representação perante o Ministério Público Federal e do ajuizamento de Ação Civil Pública por Ato de Improbidade Administrativa em desfavor do antigo gestor, conforme cópias dos protocolos em anexo".
53.	Nesse ínterim, o FNDE informou que o Sr. Aluísio Carneiro apresentou a documentação intempestiva a título de prestação de contas dos aludidos recursos, mediante Sistema de Gestão de Prestação de Contas - SIGPC, protocolada em 22/05/2018.
54.	Referida documentação foi submetida à análise do FNDE, que emitiu as Notas Técnicas nº s 2454241/2021/DAESP/COPRA/CGAPC/DIFIN e 2517885/2021/DAESP/COPRA/CGAPC-DIFIN, manifestando-se, em ambas, "pela insuficiência da documentação apresentada para fins de prestação de contas", ante a não comprovação da boa e regular aplicação dos recursos repassados pelo Programa Brasil Alfabetizado - BRALF, nos exercícios de 2012 e 2013, tendo sido constatadas as seguintes irregularidades:
54.1.	BRALF/2012: pagamentos não declarados na Relação de Pagamentos, bem como ausência, na prestação de contas, de outros documentos comprobatórios das despesas em questão, não sendo possível atestar a boa e regular aplicação dos recursos no objeto do programa, no total de R$ 36.399,95;
54.2.	BRALF/2013: despesas não declaradas na prestação de contas, e transferências à conta da Prefeitura do Município de Esperantinópolis/MA, em desacordo com o art. 15, e 7º, art. 14 da Resolução nº 48/2012, no total de R$ 45.459,87 e de R$ 19.000,00.
55.	Promovida nova citação do Sr. Raimundo Jovita de Arruda Bonfim, para que ele apresentasse alegações de defesa quanto às irregularidades acima, ele encaminhou sua defesa em 8/2/2022, as quais devem ser parcialmente rejeitadas, tendo em vista que logrou comprovar a boa e regular aplicação de parte dos recursos repassados pelo Programa Brasil Alfabetizado - BRALF, nos exercícios de 2012 e 2013, permanecendo apenas o débito no valor de R$ 19.000,00, a partir de 25/3/2015.
56.	Desse modo, suas contas devem ser julgadas irregulares, condenando-o ao recolhimento do débito remanescente apurado e à aplicação da multa prevista no art. 57 da Lei 8.443/1992.
57.	Quanto ao Sr. Aluísio Carneiro Filho, atual Prefeito do Município de Esperantinópolis/MA, ouvido em audiência ante o não cumprimento do prazo originalmente estipulado para prestação de contas, deve ter suas contas julgadas regulares com ressalvas, dando-se lhe quitação, tendo em vista que apresentou ao FNDE, ainda que intempestivamente, a documentação a título de prestação de contas do BRALF, em 22/05/2018 (peça 20) , antes da audiência promovida por este Tribunal, em 4/2/2019 (peças 13 e 18) .
PROPOSTA DE ENCAMINHAMENTO
58.	Diante do exposto, submetem-se os presentes autos à consideração superior, propondo-se: 
a)		acolher as razões de justificativa apresentadas pelo Sr. Aluísio Carneiro Filho (CPF XXX.195.053-XX) , Prefeito Municipal de Esperantinópolis/MA nas gestões 2017-2020 e 2021-2024;
b)	com fundamento nos artigos 1º, inciso I, 16, inciso II, 18, e 23, inciso II, todos da Lei 8.443/1992, c/c o art. 208 do Regimento Interno do TCU, julgar regulares com ressalva as contas do Sr. Aluísio Carneiro Filho (CPF XXX.195.053-XX) , dando-se lhe quitação;
c)	rejeitar, em parte, as alegações de defesa apresentadas pelo Sr. Raimundo Jovita de Arruda Bonfim (CPF XXX.191.073-XX) , Prefeito Municipal de Esperantinópolis/MA na gestão 2013-2016;
d)		julgar irregulares, nos termos arts. 1º, inciso I, 16, inciso III, alíneas "b" e "c", da Lei 8.443/1992 c/c os arts. 19 e 23, inciso III, da mesma Lei, e com os arts. 1º, inciso I, 209, I, 210 e 214, inciso III, do Regimento Interno, as contas do Sr. Raimundo Jovita de Arruda Bonfim (CPF XXX.191.073-XX) , condenando-o ao pagamento da quantia a seguir especificada, atualizada monetariamente e acrescida dos juros de mora, calculados a partir da data discriminada até a efetiva quitação do débito, fixando-lhe o prazo de 15 (quinze) dias para que comprove, perante o Tribunal, o recolhimento da referida quantia aos cofres do Fundo Nacional de Desenvolvimento da Educação - FNDE, nos termos do art. 23, inciso III, alínea "a", da citada Lei c/c o art. 214, inciso III, alínea "a", do Regimento Interno, em razão da não comprovação da boa e regular aplicação de parte dos recursos recebidos por conta do Programa Brasil Alfabetizado - BRALF, no exercício de 2013, ante a realização de transferências à conta da Prefeitura do Município de Esperantinópolis/MA, em desacordo com o 7º art. 14 da Resolução nº 48, de 2 de outubro de 2012;
	Data
	Valor Original (R$) 

	25/3/2015
	19.000,00

e)	aplicar ao Sr. Raimundo Jovita de Arruda Bonfim (CPF XXX.191.073-XX)  a multa referida no art. 57 da Lei nº 8.443, de 1992, fixando-lhe o prazo de 15 (quinze) dias, a partir da notificação, para que comprove, perante o Tribunal, seu recolhimento aos cofres do Tesouro Nacional, atualizada monetariamente desde a data deste acórdão até a data do efetivo pagamento;
f) 	autorizar, desde logo, a cobrança judicial das dívidas, nos termos do art. 28, inciso II, da multicitada Lei 8.443/1992, caso não atendida a notificação;
g)	autorizar também  desde logo, se requerido, com fundamento no art. 26, da Lei 8.443/1992, c/c o art. 217, do Regimento Interno do TCU, o parcelamento da dívida em até 36 (trinta e seis) parcelas, incidindo sobre cada parcela, corrigida monetariamente, os correspondentes legais, fixando-lhe o prazo de quinze dias, a contar do recebimento da notificação, para comprovar perante o Tribunal o recolhimento da primeira parcela, e de trinta dias, a contar da parcela anterior, para comprovar os recolhimentos das demais parcelas, devendo incidir sobre cada valor mensal, atualizado monetariamente, os juros de mora devidos, no caso do débito, na forma prevista na legislação em vigor, alertando a responsável de que a falta de comprovação do recolhimento de qualquer parcela implicará o vencimento antecipado do saldo devedor, nos termos do art. 26, parágrafo único, da Lei 8.443/1992, c/c o art. 217, §2º, do Regimento Interno deste Tribunal;
h)	enviar cópia do Acórdão a ser prolatado, bem como do Relatório e do Voto que o fundamentarem ao Chefe da Procuradoria-Geral da República no Maranhão, nos termos do § 3º do art. 16 da Lei 8.443/1992 c/c o § 7º do art. 209 do Regimento Interno do TCU, para adoção das medidas cabíveis, informando-lhe que o inteiro teor da deliberação pode ser consultado no endereço www.tcu.gov.br/acordaos; e
i)	encaminhar cópia do Acórdão que vier a ser proferido ao Fundo Nacional de Desenvolvimento da Educação - FNDE, e aos responsáveis, para ciência, informando que a presente deliberação, acompanhada do Relatório e do Voto que a fundamenta, está disponível para a consulta no endereço www.tcu.gov.br/acordaos, além de esclarecer que, caso requerido, o TCU poderá fornecer sem custos as correspondentes cópias, de forma impressa."
O Ministério Público junto ao TCU manifestou concordância com a proposta da SecexTCE, adicionando sugestão para que as unidades técnicas deste Tribunal passem a apresentar em suas instruções os eventos interruptivos segundo a Lei 9.873/1999 como forma de subsidiar as instâncias seguintes, mormente o Supremo Tribunal Federal e os demais órgãos do Poder Judiciário que podem vir a ser demandados, na análise de processos que questionam a prescrição nos julgamentos do Tribunal de Contas da União, nos seguintes termos (peça 74) :
"O Fundo Nacional de Desenvolvimento da Educação (FNDE) instaurou Tomada de Contas Especial em desfavor dos Srs. Raimundo Jovita de Arruda Bonfim, Prefeito Municipal de Esperantinópolis/MA (gestão 2013-2016) , e Aluísio Carneiro Filho (gestão 2017-2020) em razão da omissão na prestação de contas dos recursos repassados ao Município por força do Programa Brasil Alfabetizado (BRALF) nos exercícios de 2012 e 2013, vigentes de 06/09/2012 a 06/09/2014 (BRALF/2012) e de 13/12/2013 a 13/12/2015 (BRALF/2013) .
Os valores de 2012 (R$ 50.799,97) foram repassados no ano de 2013 e os R$ 48.790,25 de 2013 foram transferidos em 2014 e 2015. Ou seja, as descentralizações ocorreram na gestão do Sr. Raimundo Jovita de Arruda Bonfim e a prestação de contas era de responsabilidade do prefeito sucessor (26/5/2017) . Dessa forma, o primeiro gestor foi citado em função de possível dano ao erário (peça 14) e o segundo ouvido em audiência acerca da não prestação de contas (peça 13) .
Após a entrega das defesas, o FNDE informou que recebeu documentos a título de prestação de contas, fato que demandou a realização de diligências, as quais justificaram a expedição de nova citação do Sr. Raimundo Jovita de Arruda Bonfim (peças 53 a 55) .
Providenciado o saneamento processual necessário, a Secex-TCE à peça 71 apresentou instrução técnica com questões preliminares e de mérito.
No tópico da instrução voltado à avaliação da prescrição, itens 9 a 12, a Secex-TCE restringiu a análise ao prazo decenal entre o fato gerador e a notificação, em linha com a IN/TCU 71/2012, que segue o entendimento consolidado pelo Acórdão 1441/2016-TCU-Plenário e pela Súmula/TCU 282 no tocante às prescrições punitiva e ressarcitória. Ocorre que, segundo nosso levantamento da jurisprudência da Suprema Corte, observamos que com o advento do RE 686.886 o número de julgados levados para discussão no STF vem aumentando, e que o julgamento por aquela corte tem sido feito majoritariamente à luz da Lei 9.873/1999. Nesse sentido, trazemos à colação a ementa do MS 37.913 AgR-ED, Min. Rosa Weber, Primeira Turma, publicado em 11/5/2022:
E M E N T A EMBARGOS DE DECLARAÇÃO EM AGRAVO INTERNO EM MANDADO DE SEGURANÇA. DELIBERAÇÃO DO TCU. IMPUTAÇÃO DE DÉBITO E APLICAÇÃO DE MULTA. LUSTRO PRESCRICIONAL ESTATUÍDO NA LEI Nº 9.873/1999. INTERRUPÇÃO DA PRESCRIÇÃO POR ATOS INEQUÍVOCOS QUE, ANTERIORES À CITAÇÃO DO IMPETRANTE NA TOMADA DE CONTAS ESPECIAL, IMPORTARAM NA APURAÇÃO DO FATO. VIABILIDADE. PRECEDENTES. AUSÊNCIA DE PROVA INEQUÍVOCA DE ILEGALIDADE OU ABUSO DE PODER. OMISSÃO INEXISTENTE. CARÁTER INFRINGENTE. REJEIÇÃO. 1. Ausentes quaisquer dos vícios justificadores da oposição de embargos de declaração, nos termos do art. 1.022 do CPC, a evidenciar o caráter meramente infringente da insurgência. 2. Embargos de declaração rejeitados. 
A nosso ver, mesmo sem adentrar no mérito sobre a melhor fonte de direito para avaliar as prescrições punitiva e ressarcitória, resta evidente que o Supremo irá sopesar o caso concreto tomando por base a Lei 9.873/1999, mesmo nos processos em que a decisão do TCU é mantida inalterada e independente da base jurídica utilizada pela Corte de Contas em seus acórdãos.
A propósito, na instrução de peça 71 é reconhecida essa condição:
41. Não merece prosperar a alegada ocorrência da prescrição punitiva do TCU, tendo em vista que o Supremo Tribunal Federal - STF, no Recurso Extraordinário - RE 636.886, fixou a tese, com repercussão geral reconhecida, de que "é prescritível a pretensão de ressarcimento ao erário fundada em decisão de Tribunal de Contas" (Tema 899) . Em que pese o questionamento acerca da abrangência da tese ali firmada, no sentido de que se circunscreveria apenas ao processo de execução da condenação imposta pelo TCU (ou seja, inaplicável à pretensão de ressarcimento exercida no processo de "conhecimento" da TCE) , verifica-se que o STF, por meio de decisões prolatadas pelas suas duas turmas, tem decidido de forma reiterada que se aplica o prazo prescricional de 5 anos previsto na Lei 9.873/1999 às pretensões sancionatória e ressarcitória a cargo do Tribunal de Contas da União.  (negritamos) 
O responsável reclamou pela observância da Lei 9.873/1999 (item 36) , a auditora instrutora nega tal avaliação com a literalidade do Tema 899 do STF, mas reconhece que o Supremo vem adotando o entendimento de que as prescrições são disciplinadas pela aludida norma (item 41) . 
Dito isso, com o propósito de otimizar a manutenção dos julgamentos do TCU e a higidez da execução dos títulos gerados pelo Tribunal, defendemos que todas as Unidade Técnicas do TCU passem a indicar no tópico destinado à prescrição os eventos interruptivos na forma prevista na Lei 9.873/1999. Embora a referida lei não seja o paradigma utilizado pela Corte de Contas, o acolhimento de nossa sugestão facilitará a defesa de seus julgamentos perante o Supremo, na linha do que verificamos na ementa reproduzida e em muitos outros julgamentos do STF, como bem noticiou a Secex-TCE.
Outro ganho possível com tal medida é a redução no número de questionamentos das decisões perante o Supremo, pois que na maioria dos casos por nós avaliados não existe prescrição se observadas as regras do Acórdão 1441/2016-TCU-Plenário ou da Lei 9.873/1999.     
Quanto ao mérito deste feito, a Unidade Técnica acolheu em parte os documentos acostados, com natural redução no montante do dano para R$ 19.000,00, e acatou a assertiva de que houve encaminhamento de documentos em 22/5/2018. Desta forma, a proposta de deslinde é pela regularidade com ressalva das contas do Sr. Aluísio Carneiro Filho e irregularidade das contas do Sr. Raimundo Jovita de Arruda Bonfim, condenando-o em débito e aplicando-lhe multa com supedâneo no art. 57 da Lei 8.443/1992.
À vista dos elementos processuais, manifestamos, no essencial, nossa concordância com a proposta uníssona lançada pela Secex-TCE às peças 71 a 73, sem prejuízo de reforçarmos sugestão de que todas as Unidade Técnicas passem a apresentar em suas instruções os eventos interruptivos segundo a Lei 9.873/1999 como forma de subsidiar as instâncias seguintes, mormente o Supremo Tribunal Federal e os demais órgãos do Poder Judiciário que podem vir a ser demandados, na análise de processos que questionam a prescrição nos julgamentos do Tribunal de Contas da União, porquanto esse é o parâmetro que vem sendo utilizado pelas várias instâncias do Judiciário."
É o relatório.

Grace Kelly Lima de Farias (OAB-MA 9674), representando Raimundo Jovita de Arruda Bonfim.

Procurador Marinus Eduardo De Vries Marsico.

TOMADA DE CONTAS ESPECIAL. FNDE. OMISSÃO NO DEVER DE PRESTAR CONTAS DOS RECURSOS REPASSADOS AO MUNICÍPIO DE ESPERANTINÓPOLIS/MA EM VIRTUDE DO PROGRAMA BRASIL ALFABETIZADO - BRALF, EXERCÍCIOS DE 2012 E 2013. CITAÇÃO DO PREFEITO ANTECESSOR E AUDIÊNCIA DO PREFEITO SUCESSOR. APRESENTAÇÃO INTEMPESTIVA DA PRESTAÇÃO DE CONTAS PELO PREFEITO SUCESSOR ANTES DA AUDIÊNCIA. NOVA CITAÇÃO DO PREFEITO ANTECESSOR. ACOLHIMENTO DAS RAZÕES DE JUSTIFICATIVA. AUSÊNCIA DE CITAÇÃO DO MUNICÍPIO. BAIXA MATERIALIDADE DO DÉBITO RESULTANTE. CONTAS JULGADAS REGULARES COM RESSALVAS. ARQUIVAMENTO POR ECONOMIA PROCESSUAL.

TOMADA DE CONTAS ESPECIAL (TCE)

Secretaria de Controle Externo de Tomada de Contas Especial (SecexTCE).

Cuidam os autos de Tomada de Contas Especial instaurada pelo Fundo Nacional de Desenvolvimento da Educação - FNDE, em desfavor do Sr. Raimundo Jovita de Arruda Bonfim, Prefeito Municipal de Esperantinópolis/MA na gestão 2013-2016, com corresponsabilidade do Sr. Aluísio Carneiro Filho, Prefeito do mesmo Município na gestão 2017-2020, ante a omissão na prestação de contas dos recursos repassados ao Município de Esperantinópolis/MA em virtude do Programa Brasil Alfabetizado - BRALF, exercícios de 2012 e 2013, vigentes de 6/9/2012 a 6/9/2014 (BRALF/2012) e de 13/12/2013 a 13/12/2015 (BRALF/2013) .
Para a execução do Programa, exercícios de 2012 e 2013, o FNDE repassou ao Município de Esperantinópolis/MA as importâncias totais de R$ 50.799,97 e de R$ 48.790,25, respectivamente. O prazo final para prestação de contas se deu em 26/5/2017.
No âmbito deste Tribunal o responsável Raimundo Jovita de Arruda Bonfim foi citado em razão de não demonstrar a boa e regular aplicação dos recursos federais recebidos e geridos por força do Programa Brasil Alfabetizado - BRALF, exercícios de 2012 e 2013, em face da omissão no dever de prestar contas, e o responsável Aluísio Carneiro Filho chamado em audiência por descumprir o prazo originalmente estipulado para prestação de contas.
Após a entrega das defesas, o FNDE informou que recebeu documentos a título de prestação de contas, fato que demandou a realização de diligências, as quais justificaram a expedição de nova citação do Sr. Raimundo Jovita de Arruda Bonfim (peças 53 a 55) .
Providenciado o saneamento processual necessário, a Secretária de Controle Externo de Tomada de Contas Especial (SecexTCE) propõe acolher as razões de justificativa do Sr. Aluísio Carneiro Filho, a fim de julgar as suas contas regulares com ressalvas, dando-se lhe quitação. Por outro lado, propõe a rejeição parcial das alegações de defesa do Sr. Raimundo Jovita de Arruda Bonfim, para julgar as suas contas irregulares, imputando-lhe o débito no valor de R$ 19.000,00, a partir de 25/3/2015, com aplicação da multa proporcional (peças 71-73) . 
O Ministério Público junto ao TCU manifestou concordância com a proposta da SecexTCE, adicionando sugestão para que as unidades técnicas deste Tribunal passem a apresentar em suas instruções os eventos interruptivos segundo a Lei 9.873/1999 como forma de subsidiar as instâncias seguintes, mormente o Supremo Tribunal Federal e os demais órgãos do Poder Judiciário que podem vir a ser demandados, na análise de processos que questionam a prescrição nos julgamentos do Tribunal de Contas da União (peça 74) .
Feito esse breve resumo dos autos, passo a decidir.
No tocante ao tema da prescrição da pretensão no âmbito do TCU, vale destacar a superveniência da Resolução TCU 344/2022, em 11/10/2022, que regulamenta, no âmbito do Tribunal de Contas da União, a prescrição para o exercício das pretensões punitiva e de ressarcimento, fixando o prazo quinquenal em seu artigo 2º.
Conforme assinalado acima, embora o prazo final da prestação de contas fosse 26/5/2017, a apresentação da documentação referente a essa prestação foi encaminhada intempestivamente em 22/5/2018 (peça 20) . Assim, no que se refere ao marco inicial da prescrição, tendo em vista que as irregularidades só puderam ser conhecidas por esta Casa quando do cumprimento da obrigação constitucional pelo responsável, que se deu de forma intempestiva em 22/5/2018, entendo que essa data deve ser o termo inicial de contagem prescricional, conforme disposto no inciso II do art. 4º da aludida resolução.
Em análise aos elementos dos presentes autos, concluo que não se operou a prescrição, em virtude da existência de vários marcos interruptivos, a que alue o art. 5º da supramencionada Resolução, consoante se observa da cronologia a seguir:
Parecer nº 41/2021 - DABE/SEALF/SEALF, de 26/4/2021, conclui pelo cumprimento do objeto do programa BRALF, nos exercícios de 2010 a 2012 (peça 45, p. 3-4) ;
Parecer nº 1668/2021 - DAESP/COPRA/CGAPC/DIFIN de 28/6/2021, conclui pela insuficiência da documentação apresentada para fins de prestação de contas do BRALF/2012 (peça 31) ;
Parecer nº 60/2021 - DABE/SEALF/SEALF, de 28/6/2021, conclui pelo alcance do objeto e dos objetivos na execução do BRALF/2013 (peça 30, p. 3-4) ;
Nota Técnica nº 2454241/2021 - DAESP/COPRA/CGAPC/DIFIN, de 3/8/2021, concluiu pela insuficiência da documentação apresentada para fins de prestação de contas do BRALF/2013 (peça 35) ;
Despacho do titular da SecexTCE, de 16/8/2021, autorizando nova diligência ao FNDE para encaminhe a Nota Técnica acerca da análise promovida na prestação de contas BRALF/2012 (peça 41) ;
Nota Técnica nº 2517885/2021/DAESP/COPRA/CGAPC/DIFIN, de 17/9/2021, concluiu pela insuficiência da documentação apresentada para fins de prestação de contas do BRALF/2012 (peça 46) ;
Despacho do titular da SecexTCE, de 3/12/2021, autorizando a realização de nova citação do responsável Raimundo Jovita de Arruda Bonfim em face das irregularidades mencionadas nas últimas Notas Técnicas emitidas pelo FNDE (peça 51) ;
Instrução de mérito da SecexTCE concluída em 11/7/2022 (peças 71-73) ;
Parecer do representante do Ministério Público junto ao TCU em 21/7/2022 (peça 74) .
Como os intervalos entre as interrupções não superaram o período de cinco anos, fica claro que não houve a prescrição quinquenal, segundo estabelece o art. 2º da Resolução TCU 344/2022.
Cabe ressaltar que tampouco houve a prescrição intercorrente, pois o processo não ficou inerte por mais de três anos, conforme estabelece o art. 8º dessa mesma norma.
Assim, no presente caso, inexistem óbices à atuação do TCU. 
Nesse sentido, tendo em vista a edição por este Tribunal do recente normativo que regula a prescrição para o exercício das pretensões punitiva e de ressarcimento nesta Corte, o procedimento alvitrado pelo Parquet especializado para que as unidades técnicas passem a apresentar em suas instruções os eventos interruptivos segundo a Lei 9.873/1999 passa a ser imperativo, motivo pelo qual não vejo necessidade de orientar as unidades técnicas em relação a esse exame.
No tocante à matéria de fato, observo que o Sr. Aluísio Carneiro Filho, atual Prefeito do Município de Esperantinópolis/MA, ouvido em audiência ante o não cumprimento do prazo originalmente estipulado para prestação de contas, deve ter suas contas julgadas regulares com ressalvas, dando-se lhe quitação, tendo em vista que apresentou ao FNDE, ainda que intempestivamente, a documentação a título de prestação de contas do BRALF, em 22/05/2018 (peça 20) , antes da audiência promovida por este Tribunal, em 4/2/2019 (peças 13 e 18) .
Verifico, ainda, que ante a apresentação intempestiva da prestação de contas, foi possível comprovar a boa e regular aplicação dos recursos federais repassados pelo Programa Brasil Alfabetizado - BRALF, nos exercícios de 2012 e 2013, permanecendo apenas o débito no valor de R$ 19.000,00, a partir de 25/3/2015, relativo a transferência desse valor à conta da Prefeitura do Município de Esperantinópolis/MA, o que estaria em desacordo com o disposto no parágrafo 7º do art. 14 da Resolução/CD/FNDE nº 48, de 2 de outubro de 2012.
Por outro lado, a realização do objeto foi confirmada pela Nota Técnica nº 2517885/2021-DAESP/COPRA/CGAPC/DIFIN (peça 47, p. 4-6) :
6. CONSIDERAÇÕES QUANTO À EXECUÇÃO FÍSICA.
6.1. Em atenção ao Despacho DAESP nº 1840026/2020 (SEI 1840026) , os autos foram encaminhados à Coordenação-Geral de Bolsas e Auxílios (CGAUX) e posteriormente à Secretaria de Alfabetização (SEALF/MEC) , para pronunciamento quanto ao alcance do objeto e dos objetivos pactuados com base nos termos Resolução CD/FNDE nº 44/2012 e alterações posteriores.
6.2. Após a análise sob o aspecto técnico da prestação de contas, a Diretoria de Alfabetização Baseada em Evidências (DABE/SEAFL) emitiu o Parecer nº 41/2021/DABE/SEALF/SEALF (SEI 2359149) , manifestando-se pelo cumprimento do objeto do programa, conforme trecho abaixo:
 (...) 
6. Considerando os objetivos do PBA, a recomendação do FNDE/MEC de que as contas dos ciclos 2010 a 2013 devem ser analisadas em conjunto, e, por serem relevantes os critérios para análise da prestação de contas do PBA no SIGPC, entende-se que houve o cumprimento do objeto do programa.
7. Este é o parecer.
Desse modo, uma vez que o objeto do programa foi cumprido e que o valor remanescente foi depositado na conta da Prefeitura, não tendo sido devolvido pelo Município ao FNDE, não se deve desconsiderar a possibilidade de o recurso ter beneficiado o Município, o que afastaria o débito da responsabilidade do gestor.
Nesse sentido, considerando o atingimento dos objetivos propostos, a baixa materialidade do valor residual questionado e a ausência de indícios de locupletamento ou malversação dos recursos públicos por parte do ex-prefeito, entendo que a suposta irregularidade atribuída a ele pode ser relevada.
Em outro giro, não tendo sido efetuada a devolução do saldo remanescente ao FNDE, caberia a citação do município. No entanto, tendo em vista que o eventual débito remanescente no valor de R$ 19 mil está abaixo do limite estabelecido na IN/TCU 71/2012 (arts. 6º, inciso I, e 19) , torna-se natural o arquivamento dos autos por economia processual.
Portanto, no presente caso concreto, em discordância com o encaminhamento alvitrado pela unidade técnica, julgo que o presente processo deve ser arquivado.
TCU, Sala das Sessões, em 11 de abril de 2023.
AUGUSTO SHERMAN CAVALCANTI 
Relator